---
title: "Primeiros passos com o localdatasus"
output: rmarkdown::html_vignette
vignette: >
  %\VignetteIndexEntry{Primeiros passos com o localdatasus}
  %\VignetteEngine{knitr::rmarkdown}
  %\VignetteEncoding{UTF-8}
---

```{r, include = FALSE}
# Os exemplos baixam dados da internet; por isso não são executados aqui.
knitr::opts_chunk$set(collapse = TRUE, comment = "#>", eval = FALSE)
```

O **localdatasus** traz dados de saúde do SUS por **bairro**, com população do Censo 2022, taxa por 10 mil habitantes, coordenadas e mapas. Todas as funções seguem a mesma ideia: você diz **o quê**, **onde** e **quando**, e o pacote escolhe a fonte.

## O que existe e onde

Nem todo lugar tem dados por bairro. Comece perguntando ao pacote:

```{r, eval = TRUE}
library(localdatasus)
head(onde_tem_bairro()[, c("dado", "local", "funcao")])
```

## Óbitos, nascimentos e agravos

```{r}
# Óbitos por doenças do aparelho circulatório (capítulo IX da CID-10)
circ <- obitos_bairro("Rio de Janeiro", 2023, cid = "I")

# Abertura por sexo
obitos_bairro("Rio de Janeiro", 2023, cid = c("I", "J"), por = "sexo")

nascimentos_bairro("Fortaleza", 2023)
agravos_bairro("dengue", "Recife", 2024, por = "classificacao")
```

Cada linha da tabela é um bairro, com o nome oficial do IBGE (`bairro`), o nome na fonte (`bairro_no_site`), a contagem, a `populacao`, a `taxa_por_10mil`, as coordenadas (`lat`, `lon`) e a etapa de ligação ao IBGE (`ligacao`).

## Internações, em qualquer estado

As internações chegam ao bairro pelo CEP do paciente, cruzado com o Cadastro Nacional de Endereços para Fins Estatísticos (CNEFE) do Censo 2022:

```{r}
pe <- internacoes_bairro("Recife", 2023, cid = "I", uf = "PE")
attr(pe, "cobertura")   # quantas ganharam bairro, e por que as outras não
```

## Outras bases

```{r}
atendimentos_bairro("Curitiba", 2025, meses = 1:3, cid = "J")   # e-Saúde de Curitiba
samu_bairro("Recife", 2024, tipo = "causas externas")             # local da ocorrência
estabelecimentos_bairro("Recife", tipo = "unidade basica")        # CNES, qualquer município
```

## Mapas

```{r}
mapa_bairro(circ)        # mapa estático (ggplot2)
mapa_interativo(circ)    # mapa interativo (leaflet)
```

## Quando algo dá errado

Cada erro traz um código. A função `ajuda()` explica a causa e sugere a solução:

```{r, eval = TRUE}
ajuda("LDS-05")
```

Tutoriais completos: <https://hendesson.github.io/tutoriais.html>.
